臺灣高等法院臺南分院刑事裁定
111年度抗字第704號
抗  告  人  李臻福
即受刑人            

上列抗告人即受刑人因聲明異議案件，不服臺灣嘉義地方法院中
華民國111年8月22日裁定（111年度聲字第661號）提起抗告，本
院裁定如下：
    主  文
原裁定撤銷。
臺灣嘉義地方檢察署檢察官111年度執字第2301號不准李臻福易
科罰金及易服社會勞動之執行指揮命令，應予撤銷。
    理  由
一、抗告意旨略以：
　㈠抗告人即受刑人前因公共危險案件，經原審法院判處有期徒
    刑5月(得易科)確定，案經臺灣嘉義地方檢察署（下稱嘉義
    地檢）執行後，受刑人頃於民國111年7月25日接獲嘉義地檢
    執行傳票/命令一紙，而該執行傳票/命令備註欄内檢察官已
    註記：「本件於110年執行完畢，再犯酒駕且酒測值達1.11
    毫克，不得易科罰金.....」。本件檢察官固尚未製作執行
    指揮書，但上開執行傳票/命令備註欄内既已註明受刑人不
    得易科罰金之旨，應認檢察官實質上已為否定受刑人得受易
    刑處分利益之指揮命令，原審法院自應得予以審查，但不論
    受刑人是否符合刑法第41條第1項後段、第4項後段所定「難
    收矯正之效」或「難以維持法秩序」之要件，檢察官於決定
    得否易刑處分之前，受刑人應有參與並瞭解此項決定形成之
    陳述意見權利。然本件執行程序顯係檢察官審核後逕行決定
    不准受刑人易科罰金，隨後即寄送執行傳票與受刑人，通知
    受刑人「本件於110年執行完畢，再犯酒駕且酒測值達1.11
    毫克，不得易科罰金」、「應到日期為111年8月9日上午8時
    55分」、「入監服刑案件，如欲就近於住居地監獄服刑，得
    提出住居轄區外證明文件，向執行檢察官聲請囑託執行。」
    等情，上揭執行傳票既已載明不准受刑人易科罰金之旨，實
    質上已為否定受刑人得受易刑處分利益之指揮命令。然查，
    檢察官為此決定之前，並未事先給予受刑人就己身是否有難
    收矯正之效或難以維持法秩序之情形有陳述意見之機會，亦
    未審酌受刑人之家庭、教育、經濟狀況等特殊事由後，再予
    裁量判斷，即做成上揭指揮命令。故檢察官於做成不准受刑
    人易科罰金之命令前，顯未審核受刑人之意見，無解於上揭
    指揮命令做成前已欠缺對受刑人之程序保障之瑕疵，揆諸前
    揭說明，此一執行指揮之程序自難認妥適，本件執行即有可
    議之處，自應由原審法院將系爭執行指揮命令予以撤銷，以
    俾更為適法之處理，惟原審法院不察，竟謂本件執行檢察官
    於指揮執行時，已具體審查個案情形妥為考量，此乃執行檢
    察官本於法律所賦與指揮刑罰執行職權之行使，所為之判斷
    ，其裁量權之行使經核並無違法或不當之情形。聲明異議意
    旨徒憑己見，指摘檢察官不得易科罰金之執行指揮為不當，
    難認可採。本件聲明異議為無理由，應予駁回云云，實屬率
    斷。
  ㈡又抗告人於本案判決確定後，已對酒後駕車之行為深刻反省
    ，且徹底悔悟，故於111年7月26日、111年7月29日、111年8
    月2日、111年8月3日至衛生福利部朴子醫院身心科接受戒除
    酒癮治療，此有衛生福利部朴子醫院身心科診斷證明書及門
    診繳費通知單、醫療費用收據、預約掛號單可茲為證，抗告
    人應已無所謂「認其不入監執行達難收矯正之效」的情形，
    且抗告人於111年8月4日向嘉義地檢遞狀說明上情，然執行
    檢察官對於抗告人上開陳述意見並未說明何以不足採之理由
    ，而原審法院既已調閱本案執行卷宗，應知悉抗告人之上開
    陳述意見内容，惟原審法院並未就抗告人李臻福主張其至衛
    生福利部朴子醫院身心科接受戒除酒癮治療後，應已無所謂
    「認其不入監執行達難收矯正之效」之情形等節，附具理由
    說明何以不足採信，即逕謂本件執行檢察官於指揮執行時，
    已具體審查個案情形妥為考量，此乃執行檢察官本於法律所
    賦與指揮刑罰執行職權之行使，所為之判斷，其裁量權之行
    使經核並無違法或不當之情形云云，顯有違誤之處。
　㈢為此，提起抗告，請求撤銷原裁定，以維人權。　
二、原裁定意旨略以：　　　
　㈠受刑人於93年間因酒後駕車犯公共危險罪，經檢察官為緩起
    訴處分確定（第1案）；嗣於110年間又因犯相同之公共危險
    罪，經法院判處有期徒刑4月確定，於110年11月16日易科罰
    金執行完畢（第2案）；嗣於111年5月4日再次因酒後駕車犯
    公共危險罪，經原審法院判處有期徒刑5月確定（第3案即本
    案）。嗣執行檢察官審核認本案為酒駕之3犯、1年內查獲2
    次酒駕犯罪，認易科罰金難收矯正之效，不准易科罰金，並
    通知受刑人於111年8月9日到案執行。
　㈡依所調閱之執行案卷資料，本件之執行傳票命令註明：「本
    件於110年執行完畢，再犯酒駕且酒測值達1.11毫克，不得
    易科罰金，可隨時陳述意見」，告以受刑人不得易科罰金之
    旨，並給予陳述意見之機會。
　㈢又受刑人第1案酒駕，經測得吐氣所含酒精濃度達0.82mg/l；
    第2案酒駕，經測得吐氣所含酒精濃度達1.26mg/l，且追撞
    前方停等紅燈之車輛肇事；本案酒駕則測得吐氣所含酒精濃
    度達1.11mg/l，且係因闖越紅燈遭警攔檢查獲。受刑人上開
    3次酒駕之酒精濃度均甚高，酒醉狀況當屬嚴重，且3次均係
    行駛於一般道路上，足見受刑人歷次酒後駕車之行為，對於
    用路人生命、身體安全之威脅程度甚高。況其第2案酒駕判
    決確定易科罰金(110年11月16日)後，距離第3犯(111年5月4
    日)時間，僅有數月，乃係短時間內再犯。案經主任檢察官
    、檢察長審核後，仍因本次酒駕距離第2案酒駕僅數月又再
    犯，易科罰金難收矯正之效，認有入監執行之必要。而受刑
    人之第1案曾獲職權不起訴處分之寬典，第2案亦獲檢察官准
    予易科罰金，復於第2案後數月內又再犯第3案(即本案)，顯
    見執行易科罰金，已不足使其知所警惕，且受刑人漠視酒後
    不得駕車之法令，嚴重危害自身及其他用路人之安全，對刑
    罰之反饋效果極為薄弱，檢察官認本件應入監執行，係本於
    法律所賦與指揮刑罰執行職權之行使，對本件具體個案所為
    之裁量判斷，並未有逾越法律授權、專斷等濫用權力之情事
    。   
  ㈣於綜合考量上情，認本件執行檢察官於指揮執行時，已具體
    審查個案情形妥為考量，此乃執行檢察官本於法律所賦與指
    揮刑罰執行職權之行使，所為之判斷，其裁量權之行使經核
    並無違法或不當之情形。聲明異議意旨徒憑己見，指摘檢察
    官不得易科罰金之執行指揮為不當，難認可採，而予駁回。
三、按刑法得易科罰金及易服社會勞動之案件，其准否係由執行
    檢察官依刑法第41條第1項但書、第4項規定，審酌受刑人是
    否有因身心健康之關係，執行顯有困難，或因易科罰金及易
    服社會勞動，將「難收矯正之效或難以維持法秩序」之例外
    情形，而為決定。所謂「難收矯正之效」及「難以維持法秩
    序」，乃指執行檢察官依具體個案，經綜合考量犯罪特性、
    情節及受刑人個人特殊事由等事項後，認受刑人確有因不執
    行所宣告之刑，難收矯正之效，或難以維持法秩序者而言。
    此一綜合評價、權衡結果，固屬檢察官裁量權之範疇，惟仍
    須以其裁量權行使之程序無明顯瑕疵為前提。是就受刑人對
    於檢察官否准易科罰金及易服社會勞動之相關命令聲明異議
    案件，法院應先審查檢察官所踐行之否准程序有無明顯瑕疵
    ，而後始有審查檢察官所審酌之事項有無錯誤，有無與刑法
    第41條第1項但書、第4項所定之裁量要件欠缺合理關連性之
    情事，所為之裁量有無超越法律授權範圍等實體事項之問題
    。又其中所稱犯罪特性、情節等事項，固得事先依確定之卷
    內資料予以審查，惟受刑人個人特殊事由，則須在給予受刑
    人有向執行檢察官（言詞或書面）表示其個人特殊事由之機
    會之情況下，檢察官始能對受刑人是否有個人之特殊事由及
    其事由為何，一併加以衡酌；若檢察官未給予受刑人表示有
    無個人特殊事由之機會，即遽為否准易科罰金及易服社會勞
    動之執行命令，其所為否准之程序，自有明顯瑕疵，難謂非
    屬執行之指揮不當（最高法院110年度台抗字第1944號裁定
    意旨參照）。
四、經查：
  ㈠抗告人先後於93年因犯不能安全駕駛之公共危險案件，經檢
    察官為緩起訴處分(第1案)，期滿後又於110年再犯相同之罪
    ，經法院判處有期4月確定(第2案)，於110年11月16日易科
    罰金執行完畢，之後又於111年5月4日再犯本案(第3案)，經
    原審法院判處有期徒刑5月(得易科)，上情有上開刑事判決
    書、臺灣高等法院被告前案紀錄表附卷可佐。嗣檢察官於11
    1年7月19日以抗告人雖係酒駕3犯，但考量個案情況，仍准
    予易科罰金或易服社會勞動為宜，經主任檢察官同意，然因
    檢察長於111年7月19日複核時，認抗告人前案於110年8月犯
    ，本案於111年5月再犯，且酒測值高達每公升1.11毫克，足
    見前案易科本能收矯正之效，裁示不准易科、易服社勞，發
    監執行。執行檢察官乃於翌日所為之執行命令上備註：「本
    件於110年執行完畢，再犯酒駕且酒測值達1.11毫克，不得
    易科罰金，可隨時陳述意見」。嗣受刑人於111年8月2日先
    具狀陳報遷移住居所至臺北市大安區，又於111年8月4日具
    狀，以其已自行前往衛生福利部朴子醫院接受戒除酒癮治療
    ，請求准予易科罰金或易服社會勞動，及以其已提出聲明異
    議為由而請求暫緩執行，檢察官收受後，於同日以受刑人係
    一年內三犯酒駕，駁回其聲請，另批示因受刑人稱現住臺北
    市大安區，囑託代執行，並告知待異議結果再行傳喚。
　　上情有本院調取之相關執行案卷所附之聲請易科罰金案件初
    步審核表、臺灣嘉義地方檢察署刑事執行案件進行單、聲請
    變更送達處所狀、請求暫緩執行聲請表、請求准予易科罰金
    或易服社會勞動聲請書等可資為憑。
　㈡由上開執行紀錄，可知檢察官於111年7月20日之執行案件進
    行單上，決定是否准予易科罰金時，雖未傳喚受刑人到場說
    明，然於執行傳票上已加註可隨時陳述意見，且保障陳述意
    見權之方式，究竟需傳喚受刑人到庭以言詞表示，或參酌受
    刑人提出之書狀即可，應屬執行檢察官合法裁量權之行使。
    況且，受刑人嗣於111年8月4日亦以書面陳述已自行參加戒
    除酒癮等意見，應認已給予受刑人陳述意見之機會。
　㈢惟因執行檢察官於111年8月4日收受受刑人之書面陳述意見後
    ，於駁回受刑人易科罰金或易服勞役之請求時，僅以受刑人
    係一年內三犯酒駕為理由，未說明何以受刑人已自行接受戒
    除酒癮治療，仍認不入監執行，難收矯正之效。因此，檢察
    官於作成執行命令時，究竟有無考量受刑人此一特殊事由，
    尚不明確，裁量顯然有未足之瑕疵。且受刑人係1年內2犯，
    並非3犯，檢察官此部分之認定亦有未合。針對受刑人於本
    案發生之前，是否曾接受過戒除酒癮之治療而無效果，以及
    本案發生之後，自行戒除酒癮之治療成效如何，所為自行戒
    除酒癮之舉，是否為真心悔悟，或係出於敷衍應付之心態，
    僅有陳報狀所述寥寥數次之治療，均與判斷受刑人是否不入
    監執行，即難收矯正之效密切相關，非無再予研究之餘地。
五、綜上，抗告意旨指摘執行檢察官駁回受刑人聲請易科罰金及
    易服社會勞動之指揮不當，為有理由，原審未查，遽予駁回
    受刑人之聲明異議，自非適法，應由本院將原裁定及前開執
    行指揮命令撤銷，由檢察官另為適法之處分。
六、應依刑事訴訟法第413條，裁定如主文。　　　 
中　　華　　民　　國　　111 　年　　9 　　月　　27　　日
                  刑事第六庭    審判長法　官  吳勇輝
                                      法　官  吳錦佳
                                      法　官  包梅真
以上正本證明與原本無異。
不得再抗告。
　　　　　　　　　　　　　　　　　　　書記官　許雅華
中　　華　　民　　國　　111 　年　　9 　　月　　27　　日